臺灣高等法院刑事判決　　　　　　　　93年度上訴字第3507號
上　訴　人
即　被　告　甲○○
　　　　　　　　　　　四樓(
指定辯護人　本院公設辯護人周君穎
上列上訴人因毒品危害防制條例案件，不服臺灣板橋地方法院93
年度訴字第496號，中華民國93年11月11日第一審判決（起訴案
號：臺灣板橋地方法院檢察署92年度毒偵緝字第356號、92年度
毒 偵緝字第364號、93年度偵字第4753號），提起上訴，本院判
決如下：
    主  文
上訴駁回。
    事  實
一、甲○○前於民國九十年間因施用毒品案件，經台灣板橋地方
    法院裁定送觀察、勒戒後，認無繼續施用毒品之傾向，而由
    臺灣板橋地方法院檢察署檢察官於九十年四月二十日以九十
    年度毒偵字第一六三五號為不起訴處分確定。詎猶不思警惕
    ，甲○○明知海洛因及安非他命分屬毒品危害防制條例第二
    條第二項第一、二款所列之第一級毒品及第二級毒品，依法
    不得意圖販賣而持有，竟自九十二年一月間某日起，在不詳
    地點，向姓名年籍不詳綽號「火雞」之成年男子，購買數量
    不定之海洛因及安非他命後，基於販賣第一、二級毒品之意
    圖，持有第一級毒品海洛因及第二級毒品安非他命，並準備
    電子磅秤及分裝袋等物品作為秤重及分裝毒品之用，以供隨
    時販賣予不特定之買主。嗣經警於附表所示時間、地點當場
    查獲，並扣得如附表所示物品，因而查悉上情。
二、案經臺北縣政府警察局中和分局報請臺灣板橋地方法院檢察
    署檢察官偵查起訴。
    理  由
 壹、程序部分：本案公訴人所提出之證據方法計有如附表所示
     之扣案物品、內政部警政署刑事警察局九十三年一月七日
     刑鑑字第0930000221號鑑定通知書、證人即共同被告楊安
     琳於偵訊時之供述、法務部調查局九十二年五月二日調科
     壹字第060007064號鑑定通知書 (海洛因部分)、被告甲○
     ○於警詢之供述、被告甲○○於偵訊時之供述、法務部調
     查局九十三年七月二十九日調科壹字第0936239428 0號鑑
     驗通知書 (安非他命部分)等，其中辯護人以：扣案附表
     物品乃違法搜索所取得之物品；證人楊安琳應不知被告筆
     跡為何，且其偵訊時僅稱字跡很像被告的字，顯屬推測之
     詞；被告甲○○於警詢時正好毒癮發作且神智不清，其間
     雖曾送醫救治，但返回警局時筆錄早已全部製作完畢為由
     ，主張此三項證據方法均無證據能力（另本案原審原指定
     辯護人李弘仁律師雖曾請求就扣案帳冊及被告筆跡部分重
     新鑑定，惟其後因李弘仁律師具狀陳稱無法繼續為被告辯
     護，原審乃撤銷其指定，並改指定原審公設辯護人彭宏東
     為被告辯護〈以下稱辯護人者，均指公設辯護人而言〉，
     嗣經彭公設辯護人於準備期日陳明對於內政部警政署刑事
     警察局九十三年一月七日刑鑑字第0930000221號鑑定通知
     書之證據能力沒有意見，並捨棄聲請重新鑑定筆跡，而被
     告當場亦未表示反對，併此敘明），茲分述如下：
一、本案扣案物品是否為「違法搜索」所取得之證據? 有無證據
    能力?
（一）、辯護人略謂：員警在被告租屋處遇見被告時，僅詢問被
        告是否叫做「黑人」後，即伸手從被告口袋中取出二包
        海洛因毒品，顯係未經被告同意而對其身體進行搜索，
        另被告明知其租屋處藏有毒品及相關吸毒工具，倘非員
        警壓迫，豈願自動帶同員警上樓進屋？縱被告同意帶員
        警上樓，仍不表示其同意員警就其租屋處進行搜索。況
        扣案證物有些是在電視櫃內查獲，有些是在沙發縫隙內
        發現，員警在搜得這些物品時，始終均未徵得被告之同
        意，故扣案物品均屬違法搜索所得之物品，並無證據能
        力等語。公訴人則補稱：被告前於九十一年十月十六日
        二十時三十分許，在臺北縣板橋市○○路○段浮洲橋下
        某處遭查獲時，即曾簽署「自願受搜索同意書」（第三
        七一一號毒偵字卷第八頁），故其應已知悉簽署此種文
        書後之法律效果，且被告於警詢及偵訊時均未爭執此點
        ，斷不能徒因辯護人事後爭執，即予推論扣案物品乃係
        違法搜索取得之物等語。本案承辦員警自九十三年三月
        二十五日零時二十分起至一時二十分止，在臺北縣板橋
        市○○路○段二六五號前，及二六九號六樓六之一室內
        ，對於被告之身體及處所所進行之搜索，並未事先取得
        搜索票，亦非在逮捕被告、犯罪嫌疑人或執行拘提或羈
        押時所為附帶搜索，更非基於任何刑法第一百三十一條
        第一項或第二項所規定之急迫性事由所為之緊急搜索，
        其執行之依據，僅係經受搜索人出於自願性同意所為之
        同意搜索，此觀臺北縣政府警察局中和分局搜索扣押筆
        錄（第六五八六號偵字卷第二一頁）自明，故本案首要
        爭點乃員警是否確已遂行搜索之強制處分？其次則為被
        告是否確已同意警方進入屋內並進行搜索，抑或僅係同
        意警方進入屋內。經查：
１、證人即參與搜索之員警王天佑於原審審理時雖曾證稱：「（
    打開第二道門之後看到何東西？）我們在桌上看到毒品、分
    裝袋等物品，叫他把其他東西拿出來。」「（你們站在門口
    可以看到面紙盒裡面的東西嗎？）他的面紙盒並沒有蓋住，
    這個面紙盒是木製的，下面有一個木板，他是反著放，蓋子
    沒有蓋好，所以可以看得到裡面的東西，安非他命是放在桌
    上，一進去就直接看到。」「我們並沒有動手，請他們把東
    西拿出來，我們只有在房間四處看看」等語，惟亦陳稱：「
    有把『電視櫃』打開，就發現分裝袋、針筒」「（你們進去
    之後都沒有搜索嗎？）只有把『櫃子』打開」「（有無問被
    告電視櫃可否打開？）沒有問。」「（有無問被告面紙盒裡
    面的毒品是否可以拿走？）沒有。」「（你也不確定面紙盒
    裡面的東西，是否是毒品？）我們可以確定，因為我們有帶
    試驗盒過去」等語，核與被告所稱：「進入之後他們就自己
    搜索，除了電視櫃外，還有打開床頭櫃及衣櫃」等語大致相
    符，其既有打開電子櫃及其他櫃子的舉動，並當場就扣得之
    疑似毒品進行檢驗，進而扣得如附表所示物品，應屬搜索行
    為之實施無訛。
２、被告於原審審理時就其接受搜索之經過係陳稱：「第一道門
    是他們拿我身上的ＩＣ卡去開的，他們一開始不會開，開了
    很久才打開，後來他們問我說這個ＩＣ卡斷掉了，要如何開
    ，我跟他說磁卡斷掉了，不能開，他們不相信，開了很久，
    才被他們打開，而且磁卡上還有掛有房間的鑰匙，第二道門
    是我女友開門，他們進入房間後沒有出示警員證件，他們並
    沒有用手銬銬住我，只是一個人抓著我的手，一個人抓住我
    的褲子後腰部」等語（原審卷第二一六頁）。反觀證人王天
    佑就渠等是否確實徵得被告同意接受搜索乙節，則僅證稱：
    「（你如何進入被告家裡？）被告帶我們進去他按電鈴他女
    朋友開門。」「（你進去前有無問被告是否可以進去？）有
    ，要進入被告房間要通過二道門。被告先用磁卡開第一道門
    ，第二道門由被告女友開。」「（當時被告有無同意？）有
    ，他說可以帶我們上去，女朋友就在樓上。」「（你們如何
    進入住宅？）有二道門，第一道是被告自己用身上磁卡打開
    ，第二道門，就是套房的門，是他按電鈴請他女朋友從裡面
    開的。」「（門打開後他女朋友做何反應？）並沒有任何反
    應，只是讓開讓我們進去。」「（因為是被告帶你們上去，
    且他女友開門，所以你們就認為被告同意搜索嗎？）陳警員
    說可以帶我們上去看一看嗎，被告說可以」等語，此等證言
    充其量僅能證明被告同意讓警方進入屋內，而無法證明被告
    已經同意接受搜索（最高法院九十三年度台上字第六六四號
    判決中即已明確指摘此二者之差異，而有予以辨明之必要）
    。至於被告雖有簽署自願受搜索同意書，然此並非於接受搜
    索之前所簽，而係於搜索處分結束後回到警局才簽，此亦據
    證人王天佑證述明確，自無從擔保被告於員警進入屋內進行
    搜索之同時即已同意接受搜索。至於被告雖未於警詢及偵訊
    時提出此項爭執，然此舉可能係因被告不諳法律，或因其疏
    而未提，尚不能執此認定前開程序上之瑕疵已獲治癒。
３、另就員警在臺北縣板橋市○○路○段二六五號前，對於被告
    之身體所進行之搜索部分言之，被告辯稱：當時警員一過來
    就把手伸入伊口袋中而取出扣案之二包海洛因等語，雖與證
    人王天佑所證：「（你當天為何會到案發現場？）當天是陳
    方仁有線報所以到現場，他說有一個綽號黑人有販賣毒品情
    形，然後我就到對面樓下去等被告下樓，看到他下樓之後我
    們就上前詢問，他就直接從他身上把二小包白粉拿出來」「
    （就你當天所見，陳方仁靠近被告第一句話是否就是叫他把
    東西拿出來？）陳警員第一句話是叫他黑人」「（被告有無
    回應？）沒有」「（第二句話是否就是叫他把東西拿出來？
    ）陳方仁說東西在那裡，還不拿出來，然後被告就從他口袋
    拿出二包東西」等語不符，然查被告當時僅有一人，而員警
    卻有三人，在此種人數處於劣勢且在深夜猝然遭警盤查之客
    觀情狀下，衡情本難期待被告在主觀意識上仍保有完全之自
    主空間，況且卷內亦無任何關於被告同意員警在臺北縣板橋
    市○○路○段二六五號前對其身體進行搜索之切結書，自難
    單憑證人單方面之證詞，即認被告此時確已同意接受搜索。
４、綜上所述，本案承辦員警自九十三年三月二十五日零時二十
    分起至一時二十分止，在臺北縣板橋市○○路○段二六五號
    前，及二六九號六樓六之一室內，既然確有對於被告之身體
    及處所實施搜索之強制處分行為，而按刑事訴訟係以確定國
    家具體之刑罰權為目的，為保全證據並確保刑罰之執行，於
    訴訟程序之進行，固有許實施強制處分之必要，按強制處分
    之搜索、扣押，足以侵害個人之隱私權及財產權，若為達訴
    追之目的而漫無限制，許其不擇手段為之，於人權之保障，
    自有未周，故基於維持正當法律程序、司法純潔性及抑止違
    法偵查之原則，實施刑事訴訟程序之公務員不得任意違背法
    定程序實施搜索、扣押（最高法院九十三年度台上字第六六
    四號判決參照），亦即實施刑事訴訟程序之公務員於執行搜
    索職務之過程中，應隨時注意受搜索人是否確已同意，倘無
    法證明受搜索人於遭受搜索之初確已明示同意接受搜索，即
    不得徒以其並未反抗，遽認其業已自願性同意。本案被告於
    審理時已明確表示伊當時並未同意員警對其身體及處所進行
    搜索，又均未於實施搜索前簽署「自願受搜索同意書」之證
    明文書，在無其他證據可證明其確有自願性同意之情形下，
    即無從推論本案承辦員警所實施之搜索行為係符合刑事訴訟
    法第一百三十一條之一的法定要件。
（二）、辯護人另謂：本案並無任何證據可知員警係接獲「線報
        」始前往被告租屋處查察，亦無任何急迫性，以致於無
        法先向法院聲請核發搜索票後再行搜索，故其違反程序
        之主觀意圖十分明顯，另其搜索時間在凌晨時分，已嚴
        重侵犯被告之隱私權，請求嚴格認定刑事訴訟法第一百
        五十八條之四，切勿寬縱員警非法搜索等語，固非無見
        。然而：
 １、按違背法定程序搜索扣押所取得之證據，若不分情節，一
     概以程序違法為由，否定其證據能力，從究明事實真相之
     角度而言，難謂適當，且若僅因程序上之瑕疵，致使許多
     與事實相符之證據，無例外地被排除而不用，例如案情重
     大，然違背法定程序之情節輕微，若遽捨棄該證據不用，
     被告可能逍遙法外，此與國民感情相悖，難為社會所接受
     ，自有害於審判之公平正義。因此，對於違法搜索所取得
     之證據，為兼顧程序正義及發現實體真實，應由法院於個
     案審理中，就個人基本人權之保障及社會安全之維護，依
     比例原則及法益權衡原則，予以客觀之判斷，亦即應就違
     背法定程序之程度。違背法定程度時之主觀意圖（即實施
     搜索扣押之公務員是否明知違法並故意為之）。違背法定
     程序時之狀況（即程序之違反是否有緊急或不得已之情形
     ）。侵害犯罪嫌疑人或被告權益之種類及輕重。犯罪所生
     之危險或實害。禁止使用證據對於預防將來違法取得證據
     之效果。偵審人員如依法定程序，有無發現該證據之必然
     性。證據取得之違法對被告訴訟上防禦不利益之程度等情
     狀予以審酌，以決定應否賦予證據能力（最高法院九十二
     年度台上字第二五七四號判決、九十三年度台上字第六六
     四號判決參照），修正後刑事訴訟法第一百五十八條之四
     立法理由亦同斯旨。
 ２、查本案承辦員警王天佑、陳方仁等三人係因接獲線報得知
     某住於臺北縣板橋市○○路○段二六九號六樓六之一室綽
     號「黑人」之成年男子有販賣毒品之情形，乃在未事先聲
     請並取得搜索票之情形下，前往現場進行查察。嗣於前開
     處所樓下之公共場所發現正遇外出之被告後，即上前予以
     盤查，先確認被告之綽號確為「黑人」後，並在其身上扣
     得海洛因毒品二小包等情，業據證人王天佑證述綦詳，而
     被告對此段事發經過亦不否認，堪認屬實。警方既已當場
     確認被告即為「黑人」，又在其身上扣得海洛因毒品二包
     ，可證其線報已有相當之真實性，此時倘未立即對其住處
     搜索，而係等到聲請並取得搜索票之後再行搜索，則其證
     據恐已遭到湮滅或破壞（即如依法定程序，可能沒有發現
     該證據之必然性），又被告既明知其住處內藏有毒品、帳
     冊、分裝袋等供其日後伺機販賣之物品，本難以期待其自
     知違法而全盤配合同意員警入屋搜索顯然不利於己之證據
     ，故員警在被告並未明顯反抗之情形下入屋實施搜索，實
     有其不得已之時空背景。其次，進入被告住處須通過二道
     門，第一道門係以磁卡感應開啟，第二道門則以鑰匙轉動
     門鎖開啟，而被告係將該磁卡及房門鑰匙圈在一起隨身攜
     帶。被告與警方一同上樓後，係按門鈴後由被告之女友楊
     安琳自己開門等情，業據被告於原審審理時自述明確，而
     進入被告住處之磁卡及房門鑰匙既係圈在一起，則員警倘
     欲強行進入，大可持開房門鑰匙逕行開啟，以收出其不意
     之效果，然卻仍以按電鈴請被告之同居人楊安琳親自開門
     之方式而進入屋內，可見其應無刻意違背法定程序時之主
     觀意圖。再者，除在被告身上所扣得之海洛因毒品二包外
     ，尚於其前開處所扣得海洛因二包、安非他命二包及附表
     (3)至(10)所示之物品，其中海洛因共四包合計淨重八．二二
     公克，安非他命二包合計淨重十一．二六公克，數量非微
     ，且被告乃基於販賣牟利之意圖而持有前開第一、二級毒
     品（此部分理由詳待後述），在毒品浮濫之今日，對於社
     會秩序所生危害之程度猶屬嚴重，反觀被告於本院審理時
     對於證人王天佑所稱：被告於樓下並未反抗，到樓上後亦
     無反對，同居人楊安琳在開門後也沒有任何反應等語，均
     未表示反對，則員警在此種未受抵抗、抗議之情形下對於
     被告前開住處進行搜索，而所搜得之物品亦均與施用、意
     圖販賣而持有毒品相關，縱有侵犯被告之隱私權及財產權
     之情形，其情節亦非十分嚴重。經斟酌前述客觀情狀，就
     個人基本人權之保障及社會安全之維護，依比例原則及法
     益權衡原則予以判斷後，乃認本案附表所示扣案物品，仍
     然具有證據能力。
二、證人楊安琳於偵訊時所稱：「帳冊很像甲○○的筆跡」等語
    ，是否屬於刑事訴訟法第一百六十條之「個人意見或推測之
    詞」？（一）按證人之個人意見或推測之詞，不得作為證據
    ，刑事訴訟法第一百六十條定有明文。文件上之簽名筆跡是
    否確為本人所為，倘非本人或在場親睹本人簽名之人，其他
    未親身見聞其事之人自難確切知悉。又本人之配偶雖或因與
    本人關係密切而熟悉本人簽名之筆跡，然其如非於本人簽名
    時親自在場目睹其事，則其所為肯認本人簽名筆跡之證述，
    仍不免生個人主觀偏見與錯誤臆測之危險，與鑑定人或鑑定
    證人係本於其專業而提供判斷意見之情形有別。其性質應屬
    證人之個人意見或推測之詞，依上開規定，仍非屬適法之證
    據（最高法院八十八年度台上字第六九０七號判決參照）。
    （二）查證人楊安琳於偵訊時雖供稱：「帳冊很像甲○○的
    筆跡」等語（第三五六號毒偵字卷第十五頁），然被告於原
    審準備期日曾辯稱：我沒有跟楊安琳通過信，她如何知道我
    的筆跡等語，且證人楊安琳僅稱「很像」甲○○之筆跡，而
    非「確係」甲○○之筆跡，又從未說明其曾親眼看見被告在
    該帳冊上書寫文字，依據前引判決意旨，其前開所為證詞，
    在性質上應屬證人之個人意見或推測之詞，依據刑事訴訟法
    第一百六十條之規定，即不得做為證據。
三、被告於警詢時之供述，是否在意識清醒且自由之情形下所為
    ？其筆錄製作過程有無瑕疵？是否具有證據能力？
（一）、經原審勘驗被告所指（即九十二年三月二十五日）警詢
        錄音帶後，確認被告於開始接受詢問之初，聲音即有氣
        無力，音量很小，曾有快要昏厥之情狀，經員警詢問其
        是否已經毒癮發作後，乃於同日三月二十五日五時三十
        分中斷錄音及詢問，並帶被告前往就醫（原審卷第九五
        至一０七頁），核與被告辯稱：伊在警詢時因毒癮發作
        ，神智不清等語相符，從而其於接受治療前所為之供述
        ，因係在意識模糊不清之情形下所為，自不得作為證據
        。
（二）、然查被告經送醫治療後，於同日七時三十五分返回警局
        時，即自稱其身體狀況已恢復正常且良好，並表示可以
        接受警方人員製作談話筆錄（原審卷第一０七頁），從
        而此後所為供述，應無前述意識模糊不清之瑕疵。辯護
        人雖為被告辯護稱：後續之筆錄在被告從醫院回來時即
        已做好，要求被告直接簽名就可以云云，然經原審繼續
        勘驗前開警詢錄音之結果，錄音帶所播放之對話內容，
        均係以一問一答之方式進行，口氣及語態亦與一般正常
        人問答時並無不同，由該筆錄所記載之內容、篇幅及斷
        句方式，更顯非依照已做完畢之筆錄照念所為，從而辯
        護人前開所辯，容有誤會。從而此部分被告所為供述，
        即應具有證據能力，而得作為認定被告有無犯罪之證據
        方法。
貳、實體部分：
一、認定犯罪事實所憑證據及其認定之理由部分：
（一）、訊據被告矢口否認有關意圖販賣而持有第一、二級毒品
        部分之犯行，辯稱：扣案之第一、二級毒品係伊與女友
        楊安琳用來施用的，伊並無販賣該等毒品之意圖。辯護
        人亦為被告辯護稱：扣案帳冊僅係一張小紙，且只有記
        載以前的事情，其真實意涵不清，無法據以推論被告有
        販賣毒品之意圖；扣案毒品數量不多，若以純質淨重計
        算更屬微量，以被告與楊安琳一起施用毒品之數量及頻
        率，自己吸食都不夠了，那有剩餘毒品可供販賣等語。
        經查：
１、被告於遭查獲後，在中和分局員山派出所接受警詢時，雖曾
    因毒癮發作而無法製作筆錄，惟經送醫治療後業已恢復正常
    之身體狀況，乃於返回員山派出所繼續接受詢問時自白稱：
    「（海洛因跟安非他命是誰的？）火雞的」「他都叫一個綽
    號叫阿兵的人送過來」「（拿來給你，叫你送，對不對？）
    對」「（你如何跟那個阿兵及火雞他們聯絡？）打行動電話
    0000000000」「（毒品、分裝袋、電子秤、針筒
    、帳冊、新臺幣是）阿兵帶去我那的」「（火雞跟阿兵都將
    什麼東西放在你這邊？）毒品還有分裝袋、秤子、還有現金
    」「（他叫你幫忙送藥仔，所以這些東西才會放在你家？）
    對」「（電子秤是用來）分裝東西的」「（電子秤拿來秤毒
    品用的喔？）對」「（再將毒品裝入分裝袋？）對」「（然
    後呢？）再拿去販賣」「（那販賣所得就記在帳冊裡面嘛？
    ）嗯、對」「（新臺幣一萬八千八就是販賣毒品的所得？）
    對」「（你如何和阿兵與火雞朋分你們販賣毒品的所得？）
    因為我欠他們錢，然後只好幫他．．．幫他們拿東西給別人
    ，然後抵我欠他們的錢「（你之前用的毒品都是跟火雞拿的
    ，所以欠他的錢，是不是？）對」「（你有欠他毒品的錢沒
    有給他喔？）對」「（火雞才叫你幫他送貨抵債？）對」「
    （你怎麼賣？）０．二公克一千元」「（那你錢如何拿阿兵
    ？他會來跟我收」「（販賣毒品所得阿兵每天都會來跟你收
    ？）對」「（剛剛講的是否實在？）實在」「（是否在你自
    由意識下所作之陳述？）是」等語（原審卷第一０八、一０
    九、一一一、一一九、一二０、一二二、一二三、一二四、
    一二五、一二六、一二七、一二八頁），而本案經移送至中
    和分局後，被告起初雖仍供稱：「（你於中和分局員山派出
    所第一次所製作之筆錄是否實在？）實在」（第六五八六號
    偵字卷第十二頁），惟其後即開始辯稱：扣案帳冊是阿兵所
    有，他在三月二十四日來向伊收取伊之前向火雞購買毒品時
    所積欠的錢時，放在伊家桌上忘記帶走的，帳冊內均為阿兵
    所記載，伊不知道代表何意云云（第六五八六號偵字卷第十
    二頁），嗣於同年七月三十日檢察官偵訊時及同年八月二十
    五日檢察事務官詢問時，除繼續堅稱扣案帳冊為阿兵寫的，
    他帶來忘記帶走外，更辯稱扣案毒品、磅秤均是阿兵的，一
    萬八千八百元是楊安琳的，要用來繳房租及水電費等語（第
    三五六號毒偵緝字第十四頁反面、第二二頁反面），然於同
    年十月九日檢察官偵訊時，除繼續辯稱：帳冊是阿兵寫的，
    一萬八千八百元是用來繳房租用的等語（第三五六號毒偵緝
    字卷第四七頁、第四六頁反面）外，卻改稱：帳冊是阿兵連
    同手機寄放在我家，電子磅秤是量每天自己用的量，海洛因
    、安非他命、電子磅秤、注射針筒、分裝袋都是伊買來自己
    要用的等語（第三五六號毒偵緝字卷第四七頁、第四六頁反
    面），非但前後供述不一，且就扣案毒品、磅秤之所有權歸
    屬及使用目的更是反覆齟齬，故其事後所辯是否屬實，容待
    商榷。
２、就扣案帳冊是否為被告所寫乙節，被告自第二次警詢時（即
    在中和分局所製作之筆錄）起，雖均辯稱該帳冊為阿兵所寫
    ，而非伊所書寫云云，惟於第一次警詢時（指經送醫治療後
    ）則坦承為伊用來紀錄販賣毒品所得。嗣經檢察官於九十二
    年八月二十五日偵訊時命被告在空白紙張上親手書寫「土」
    「如」「人」「義」「魯」「明」等字，並將該紙張（第三
    五六號毒偵緝字卷第二四頁）與扣案之帳冊影本二張（第六
    五八六號偵字卷第三五至三六頁），送請內政部警政署刑事
    警察局進行筆跡鑑定後，其鑑定結果為：「附件二（即第三
    五六號毒偵緝字卷第二四頁）上筆跡與附件四（即第六五八
    六號偵字卷第三五至三六頁）相符」，有該局鑑驗通知書一
    紙在卷可查（第三五六號毒偵緝字卷第五九至六四頁），復
    參以被告於第二次警詢時雖供稱該帳冊是阿兵於三月二十四
    日來向伊收取伊之前向火雞購買毒品時所積欠的錢時，放在
    伊家桌上忘記帶走的云云，惟就阿兵來向伊收取買毒品的錢
    時，為何還要隨身攜帶帳冊，倘係因帳冊十分重要而須隨身
    攜帶，又為何並未帶走乙節，則只能答以「我不知道」（第
    六五八六號偵字卷第十三頁），其供詞間顯有矛盾存在，況
    經原審函請原指定義務辯護人李弘仁律師說明前開筆跡鑑定
    是否有明顯瑕疵可指，乃有重新送請鑑定之必要時，其回函
    中亦未見任何具體指摘，基於尊重專業鑑定機關鑑定結果之
    原則，被告當庭所寫紙條之字跡，經鑑定後，既與帳冊字跡
    相符，應認扣案帳冊確為被告所寫。
３、經檢視扣案帳冊內所載內容，其上所載之「軟」、「硬」，
    依照一般販毒者之經驗法則，應分別意指「海洛因」、「安
    非他命」 (原審誤指軟為安非他命，硬為海洛因)。另於帳
    冊上每一購買者均係以一個字作為代號（例如：「煙」、「
    土」等），並記載其個別購買之重量（例如：○．二、○．
    四）、價金（例如：一○○○、二○○○）及時間（例如：
    一六二○、○七五○），有該帳冊影本一紙在卷可查（第六
    五八六號第三五頁），而該帳冊既係被告所寫，可證被告應
    非僅係單純購買毒品後自行施用，從而辯護人辯稱：扣案帳
    冊僅係一張小紙，且只有記載以前的事情，其真實意涵不清
    ，無法據以推論被告有販賣毒品之意圖等語，容有誤會。辯
    護人雖又辯稱：扣案毒品數量不多，若以純質淨重計算更屬
    微量，以被告與楊安琳一起施用毒品之數量及頻率，自己吸
    食都不夠了，哪有剩餘毒品可供販賣等語，然由帳冊內所記
    載販賣毒品之重量觀之，購買者中以僅購買零點幾公克者居
    多，且多半係買第一級毒品海洛因（二十人次合計購買九．
    四二公克），購買安非他命者僅有一人（購買○．二五公克
    ），反觀在被告住處所查獲之第一級毒品海洛因四包合計淨
    重八．二二公克，而第二級毒品安非他命二包更高達十一．
    二六公克，且被告於第一次警詢時亦自承阿兵每日都會過來
    等語，故被告除供自行施用外，並以所持有之毒品伺機販售
    予他人，亦非顯不可能。況且被告如能順利售出，除可賺取
    價差外，更能作為自己日後繼續購買毒品以供施用之經濟來
    源，尚難徒以被告當時尚有施用毒品之毒癮，即予排除其改
    為基於販賣之意圖而持有毒品並伺機販賣之可能。
４、被告自第二次警詢起至本院審理時，雖一再否認有販賣毒品
    之意圖，然其就扣案毒品、磅秤之所有權歸屬及使用目的所
    辯，前後反覆齟齬，另就扣案帳冊為何會在其住處查獲，亦
    與其他辯詞間相互矛盾，且其辯稱扣案帳冊並非伊所書寫云
    云，亦與客觀證據不符，從而應以最接近案發當時，最無防
    備心理之第一次警詢所言（指送醫治療後），較為貼近真實
    。其次，被告原先係向「火雞」購買毒品來吸食，業據其於
    第一次警詢時供述明確，其後因積欠「火雞」購買毒品之價
    款未付，乃在「火雞」「阿兵」等人之慫恿下，變更原先單
    純施用毒品之意思為意圖販賣毒品而持有之意思，業據被告
    於該次警詢時供承不諱，其中雖有幫火雞送毒品、賣毒品等
    類似共同或幫助販賣毒品之字語，惟因扣案帳冊縱有關於買
    賣毒品之記載，然仍然無法直接證明確已完成販賣、交付毒
    品並收取價金之事實，另被告自第二次警詢時起，亦始終辯
    稱該扣案之現金一萬八千八百元乃用來繳交房租之用，並非
    販賣所得，復查無其他證據可證其確實已有「販出」之行為
    ，即難遽予認定其有共同或幫助販賣犯行。然而，縱然無法
    證明被告確有「販出」之行為，但由前述各情，並佐以扣案
    附表(1)之白粉及附表(2)之結晶，經先後送請法務部調查局鑑
    定後，確認附表(1)具有第一級第六項毒品海洛因成分，附表
    (2)含有第二級第八九項毒品甲基安非他命成分，有該局鑑定
    通知書二紙在卷可查（第六五八六號偵字卷第七一頁、原審
    卷第一三八頁），扣案物品中有電子磅秤一台、大分裝袋八
    十五個、小分裝袋五十五個及塑膠分裝工具三支等物，以供
    被告秤重後分裝毒品之用，堪認被告係隨時準備以前開工具
    秤重後分裝毒品再伺機販售，而顯係於持有扣案海洛因、安
    非他命後，起意販賣營利，僅於尚未著手販賣即為警查獲，
    自應論以意圖販賣而持有海洛因及安非他命罪。
５、被告聲請傳訊證人王天佑、陳方仁、楊安琳及調查扣案帳冊
    ，待證警方搜索不合法，所扣得之證物不具證據能力。被告
    於警訊非自由意識供述。被告未曾意圖販毒。經查：本件警
    員搜索並非出於被告自願性同意，以及被告於警訊，在送醫
    院治療前所為之供述，不具證據能力，但被告送醫治療後，
    身體狀況已恢復正常，被告此後所為之供述，應具證據能力
    。扣案帳冊經送筆跡鑑定，屬被告之筆跡，又何以該帳冊得
    作為被告犯罪之證據，均詳如前述，是無再傳訊證人王天估
    、陳方仁、楊安琳到庭作證及調查帳冊之必要。
（二）、綜合上述，本件被告意圖販賣而持有第一、二級毒品犯
        行均事證明確，應依法予以論罪科刑。
二、查毒品危害防制條例業於九十二年六月六日經立法院修正通
    過，總統於九十二年七月九日公布，並自九十三年一月九日
    開始施行。本件被告行為後，上開條例雖經修正，然新法第
    五條除於第四項增設對於「意圖販賣而持有第四級毒品」之
    處罰，並將其刑度由原本「五年以下有期徒刑，得併科新臺
    幣一百萬元以下罰金」修正為「一年以上七年以下有期徒刑
    ，得併科新臺幣一百萬元以下罰金」外，其餘關於意圖販賣
    而持有第一、二級毒品之構成要件及刑度均未作修改，茲因
    本條例雖僅就部分條文進行修正，然既係就全文條文重新公
    布，即應認為其全文均已修正，而有新舊法比較之問題，經
    比較新舊法第五條第一、二項後，因其於修法前後之構成要
    件及刑度均無不同，自應依刑法第二條第一項前段適用裁判
    時之新法處斷。核被告所為，係犯毒品危害防制條例第五條
    第一、二項之意圖販賣而持有第一、二級毒品罪。其同時意
    圖販賣而持有第一、二級毒品，為想像競合犯，應論以較重
    之意圖販賣而持有第一級毒品罪。按查獲之第一、二級毒品
    ，不問屬於犯人與否，均沒收銷燬之。又犯第四條至第九條
    、第十二條、第十三條或第十四條第一項、第二項之罪者，
    其供犯罪所用或因犯罪所得之財物均沒收之，毒品危害防制
    條例第十八條第一項前段及第十九條第一項前段分別定有明
    文。查扣案如附表(1)所示白粉共四包（合計淨重八．二二公
    克）、及附表(2)所示結晶二包（合計淨重十一．二六公克）
    ，因屬毒品危害防制條例第二條第二項第一、二款所列之第
    一、二級毒品，應依同條例第十八條第一項前段諭知沒收銷
    燬。前開第一級毒品海洛因四包之塑膠包裝袋四個及第二級
    毒品安非他命二包之塑膠包裝袋二個，均為被告所有，屬供
    被告犯意圖販賣而持有毒品罪所用，爰併依毒品危害防制條
    例第十九條第一項前段予以沒收。又附表(4)至(7)所示物品，
    係被告所有供其犯本件意圖販賣而持有毒品罪所用之物，應
    依毒品危害防制條例第十九條第一項前段予以沒收。至於附
    表(8)所示之現金一萬八千八百元，被告自第二次警詢時即辯
    稱此係用來交房租的，復查無其他證據足認其被告犯本件犯
    罪所得之物品，另附表(9)(10)之行動電話四支及標示Ｈ（－）
    之白色粉末一包（經法務部調查局化驗後，確認並無任何毒
    物反應），因與本案犯罪並無直接關聯，爰均不對之諭知沒
    收，附此敘明。原審認被告事證明確，予以論罪科刑，並依
    刑事訴訟法第二百九十九條第一項前段，毒品危害防制條例
    第五條第一、二項、第十八條第一項前段、第十九條第一項
    前段，刑法第十一條前段、第二條第一項前段、第五十五條
    ，及審酌被告犯罪之動機目的，智識程度（國中肄業），意
    圖販賣而持有毒品對於社會秩序所生危害之程度，及犯後態
    度等一切情狀，量處有期徒刑拾年貳月。扣案如附表(1)之第
    壹級海洛因肆包（合計淨重捌點貳貳公克）及附表(2)之第貳
    級毒品安非他命貳包（合計淨重拾壹點貳陸公克）均沒收銷
    燬，第壹級毒品海洛因肆包之塑膠包裝袋肆個、第貳級毒品
    安非他命貳包之塑膠包裝袋貳個，及附表(4)至(7)所示物品均
    沒收之，經核認事用法，均無不合，量刑亦屬妥適。被告上
    訴，仍執前詞，否認犯罪，核無理由，應予駁回。
據上論斷，應依刑事訴訟法第368條，判決如主文。
本案經檢察官張秋雲到庭執行職務。
中　　華　　民　　國　　94　　年　　3　　月　　17　　日
　　　　　　　　　刑事第十五庭  審判長法　官  蔡永昌
　　　　　　　　　　　　　　　　　    法　官  蔡國在
　　　　　　　 　 　　　　　　　　　　法　官  張正亞
以上正本證明與原本無異。
如不服本判決，應於收受送達後十日內向本院提出上訴書狀，其
未敘述上訴之理由者並得於提起上訴後十日內向本院補提理由書
（均須按他造當事人之人數附繕本）。
                                      書記官  鄭信昱
中　　華　　民　　國　　94　　年　　3 　　月　　17　　日
附錄：本案論罪科刑法條全文
毒品危害防制條例第5條第1項、第2項
意圖販賣而持有第1級毒品者，處無期徒刑或十年以上有期徒刑
，得併科新臺幣七百萬元以下罰金。
意圖販賣而持有第 2 級毒品者，處五年以上有期徒刑，得併科新
臺幣五百
萬元以下罰金。
意圖販賣而持有第 3 級毒品者，處三年以上十年以下有期徒刑，
得併科新
臺幣三百萬元以下罰金。
意圖販賣而持有第 4 級毒品或專供製造、施用毒品之器具者，處
一年以上
七年以下有期徒刑，得併科新臺幣一百萬元以下罰金。
附表：
      ┌──────────┬──────────┬───────────┐
      │???查獲時間      │    ?查獲地點      │     ?查獲物品       │
      ├──────────┼──────────┼───────────┤
      │九十二年三月二十五日│臺北縣板橋市○○路一│(1)經調查局標示Ｈ（＋）│
      │零時二十分許        │段二六五號前被告身上│  之海洛因四包（合計淨│
      │                    │及同路段二六九號（原│  重八．二二公克）。  │
      │                    │審誤為二六五號）六樓│(2)安非他命二包（合計淨│
      │                    │六之一室被告租屋處內│?重十一．二六公克）。│
      │                    │                    │(3)注射針筒十支（其中有│
      │                    │                    │  三支為已注射使用者）│
      │                    │                    │  。                  │
      │                    │                    │(4)電子磅秤一台。      │
      │                    │                    │(5)分裝袋二袋（大袋含夾│
      │                    │                    │  鍊袋八十五個、小袋含│
      │                    │                    │  夾鍊袋五十五個）。  │
      │                    │                    │(6)塑膠分裝工具三支。  │
      │                    │                    │(7)帳冊一本。          │
      │                    │                    │(8)現金新臺幣一萬八千八│
      │                    │                    │?百元。              │
      │                    │                    │(9)行動電話四支。      │
      │                    │                    │(10)經調查局標示為Ｈ（－│
      │                    │                    │  ）之白粉一包，淨重十│
      │                    │                    │  一．一二公克）。    │
      └──────────┴──────────┴───────────┘
